最高法院刑事判決　　　　　　　　　　　　　　　九十三年度台上字第一五二五號
　　上　訴　人　台灣高等法院檢察署檢察官
　　被　　　告　甲○○
　　選任辯護人　杜英達律師
右上訴人因被告偽造文書案件，不服台灣高等法院中華民國九十年七月三日第二審判
決（九十年度上訴字第八０一號，起訴案號：台灣台北地方法院檢察署八十七年度偵
字第一八四二七號），提起上訴，本院判決如左：
    主  文
原判決關於甲○○部分撤銷，發回台灣高等法院。
    理  由
本件原判決以公訴意旨略稱：被告甲○○自民國八十五年五月三十一日起任職吉美科
技股份有限公司（下稱吉美公司），擔任工廠經理，負責吉美公司產品「開立清活氧
健康器」之生產、行銷。詎被告認為與上開健康器同類商品在商業上有利可圖，為自
行產、銷與「開立清活氧健康器」同類之商品「柏萊特０３臭氧機」，竟基於概括之
犯意，於八十六年七月二十八日假藉理由向吉美公司提出離職申請書，請求離職，經
吉美公司慰留未果，乃於八十六年九月二十四日准許被告離職。旋被告即以渠、蔡祖
銘（已經原審判決無罪確定）及彼二人之妻名義，共組成立福涵科技股份有限公司（
下稱福涵公司），並進行「柏萊特０３臭氧機」產銷業務，為從事業務之人。嗣被告
於產銷「柏萊特０３臭氧機」時，因知其任職吉美公司期間，曾受該公司之委任代理
向財團法人生物技術開發中心（下稱生技中心）申請對「開立清活氧健康器」為生化
鑑定，並經生技中心於八十五年十月十四日完成鑑定，提供「開立清活氧健康器功能
試驗報告」（下稱健康器試驗報告）予吉美公司，又明知福涵公司於八十七年一、二
月間，並未委託生技中心對福涵公司之「柏萊特０３臭氧機」作生化測驗，更遑論生
技中心會出具「柏萊特０３臭氧機」之生化試驗報告，被告為增加「柏萊特０３臭氧
機」之廣告、銷售能力，竟意圖欺騙他人，於八十七年一、二月間，在生技中心以前
對吉美公司所作健康器試驗報告之來源不詳電腦磁片上，將該磁片檔案中載有「開立
清活氧健康器」等字部分，均更改為「柏萊特０３臭氧機」等字，再將該試驗報告中
之試驗三至六等項目，計七頁，列印於來源不詳之生技中心用紙上，剽竊生技中心對
「開立清活氧健康器」試驗之資料，偽造生技中心名義之「柏萊特０３臭氧機試驗報
告」（下稱臭氧機試驗報告），復仿刻生技中心蓋用於該中心所作試驗報告之圓戳章
一枚，並蓋用該圓戳章以偽造生技中心之印文於前開生技中心名義之臭氧機試驗報告
上，偽造生技中心名義之試驗報告之私文書，並將該七頁試驗報告資料印載於所售「
柏萊特臭氧機使用手冊」之業務上作成文書，明知為不實之事項，而登載於該業務上
文書，且將該偽造及具有不實內容部分之使用手冊附於「柏萊特０３臭氧機」產品，
一併連續行銷於台灣地區及泰國地區，及提供該使用手冊予不知情之經銷商，以之出
示予消費大眾，邀以購買，持以行使之，併就「柏萊特０３臭氧機」商品之品質為虛
偽之標記或其他表示，足以生損害於吉美公司、生技中心及公眾。案經吉美公司發覺
上情，提起告訴，因認被告牽連犯有刑法第二百五十五條第二項、第一項之販賣為虛
偽標記之商品，及同法第二百十六條、第二百十條之行使偽造私文書、同法第二百十
六條、第二百十五條之行使業務上登載不實文書等罪嫌云云。然經審理結果，以無法
證明被告犯罪，因而維持第一審諭知被告無罪之判決，駁回檢察官在第二審之上訴，
固非無見。
惟查：實施刑事訴訟程序之公務員，就該管案件，應於被告有利及不利之情形，一律
注意，刑事訴訟法第二條第一項定有明文。本件被告於八十五年五月三十一日起至八
十六年七月二十八日止，在吉美公司擔任工廠經理，且於其任職吉美公司期間，曾為
吉美公司之產品「開立清活氧健康器」申請鑑定事務而與生技中心接洽，嗣被告於八
十七年間另設立福涵公司，並擔任該公司之負責人，及生產「柏萊特０３臭氧機」，
再為福涵公司之「開立清活氧健康器」鑑定事項與生技中心接觸等情，業為被告所不
否認，且有吉美公司錄用通知、離職申請書、移交單及福涵公司名片等影本在卷可稽
（見原判決第五頁第五行至第十行）。而被告係於八十五年九月三十日代理吉美公司
向生技中心申請對「開立清活氧健康器」為生化鑑定，另福涵公司則於八十七年八月
二十四日亦申請生技中心對「柏萊特０３臭氧機」為生化鑑定，兩次鑑定均係由申請
人提出申請表，且均須繳納費用，此有委託申請表及分析檢驗申請表影本各乙份存卷
可憑（見偵字第一八四二七號卷第二二七頁、第二四六頁）。但被告於檢察官偵查中
卻供稱：伊係於八十七年二、三月間持「柏萊特０３臭氧機」去生技中心核認，並由
生技中心之蔡茂昇將臭氧機試驗報告正本交給伊，但生技中心未向伊拿取費用，後來
伊有送蔡茂昇幾台機器等語（見同上偵查卷第一九九頁反面、第二００頁）。且生技
中心負責人陳啟祥亦證稱：福涵公司係在八十七年七月份始依一般程序以書面申請生
技中心就該公司臭氧機產品為試驗，在此之前，該公司並未受福涵公司之託代為試驗
該公司產品，是在此之前之試驗報告均非該中心所出具，而健康器試驗報告及福涵公
司使用手冊中有關臭氧機試驗報告上之生技中心圓戳章印文，並不相同等語（見原判
決第六頁倒數第三行至第七頁第二行）。再經比對福涵公司「柏萊特臭氧機使用手冊
」中有關臭氧機試驗報告部分之用字遣詞及相關圖表資料，與吉美公司之健康器試驗
報告中相關之試驗項目內容，除產品名稱有差異外，餘皆相同，亦有該二份試驗報告
在卷可考（見同上偵查卷第二三二頁至第二三八頁，及該卷後所附證物封套內之「柏
萊特臭氧機使用手冊」）。又吉美公司在八十七年六月二十二日於新光三越百貨公司
購得福涵公司之「柏萊特０３臭氧機」後，隨即於同年六月二十九日發函生技中心，
請該中心就福涵公司之「柏萊特臭氧機使用手冊」中有關該產品試驗報告部分是否該
中心出具一事表示意見，該中心隨即於同年七月八日回函表示該「柏萊特臭氧機使用
手冊」中試驗報告部分，並非該中心所出具，顯係偽造等語，亦有統一發票、吉美公
司函、生技中心函等影本在卷可佐（見原判決第七頁第二行至第九行）。而被告迄今
亦只能提出僅有試驗三至五項及結論等部分內容，及未與健康器試驗報告同樣蓋有生
技中心圓戳章、生技中心負責人覆核章之臭氧機試驗報告正本（見同上偵查卷第一八
四頁至第一八九頁），而無法提出完整且已蓋妥生技中心圓戳章及該中心負責人覆核
章之臭氧機試驗報告正本。則被告於八十五年九月三十日代理吉美公司向生技中心申
請對「開立清活氧健康器」為生化鑑定，及其所負責之福涵公司於八十七年八月二十
四日申請生技中心對該公司之產品「柏萊特０３臭氧機」為生化鑑定時，既均須填具
申請書俾持向生技中心提出申請，並繳納費用，則何以被告於八十七年二、三月間向
生技中心申請對「柏萊特０３臭氧機」為鑑定時，卻可不必依同一方法為之，而僅由
被告於事後私自送幾台機器予該中心實驗主管蔡茂昇即可？是被告究竟有無如其所辯
確於八十七年二、三月間持「柏萊特０３臭氧機」向生技中心申請核認或生化鑑定，
即不能無疑。又被告所稱蔡茂昇交給伊之臭氧機試驗報告正本，既未蓋有生技中心之
圓戳章，為何福涵公司之「柏萊特臭氧機使用手冊」上之臭氧機試驗報告卻已蓋妥生
技中心圓戳章，且該圓戳章係屬偽造？該臭氧機試驗報告上所蓋生技中心圓戳章到底
係何人所偽刻？何人所偽蓋？被告知情否？再「開立清活氧健康器」與「柏萊特０３
臭氧機」既分屬吉美公司及福涵公司所產製之商品，被告又曾任吉美公司之工廠經理
，現並擔任福涵公司之負責人，對福涵公司「柏萊特臭氧機使用手冊」中有關臭氧機
試驗報告部分之用字遣詞及相關圖表資料，竟與吉美公司之健康器試驗報告中相關之
試驗項目內容，除產品名稱有差異外，餘皆相同等情，何以能不察覺有異而仍予援用
在使用手冊上？況參以於第一審審理中，生技中心職員鄭欣華曾證稱：伊曾交付吉美
公司產品檢驗報告磁片予商能洲，因此推論可能係被告在吉美公司任職時，將生技中
心交付之磁片帶走，進而加以篡改等語（見原判決第八頁第八行至第十行），而生技
中心離職職員商能洲亦證稱：伊見過被告二次，伊有修改過吉美公司試驗報告之磁碟
片，是蔡茂昇要求伊改的，係修改產品之名字等語（見原判決第九頁第九行至第十一
行），另蔡茂昇並證稱：被告曾要求伊更改產品名稱，伊請商能洲與廠商聯繫等語（
見原判決第十頁第三行、第四行），及福涵公司職員施健雄也證稱：伊於八十七年二
月份在福涵公司曾見過蔡茂昇，他拿磁片及中文報告，要伊開電腦，他要讀取磁片內
容核對其所帶來之「柏萊特０３臭氧機」中、英文報告，核對完之後，蔡茂昇說正確
等語（見原判決第十頁第十三行至第十八行）以觀，能謂被告對臭氧機試驗報告係改
自健康器試驗報告乙節毫不知情？苟被告知情，其猶將之印載入福涵公司之「柏萊特
臭氧機使用手冊」中而予行使，俾利推銷、販賣該「柏萊特０３臭氧機」，被告有無
行使偽造私文書、行使業務上登載不實文書及販賣為虛偽標記之商品等罪行，即饒有
研求餘地。原判決對上開攸關被告本件犯行是否成立之事實，未詳予究明，即遽認被
告罪嫌不能證明，而逕維持第一審無罪之判決，自嫌速斷，並有應於審判期日調查之
證據而未予調查之違背法令。檢察官上訴意旨執以指摘原判決不當，非無理由，應認
原判決關於被告部分有撤銷發回更審之原因。
據上論結，應依刑事訴訟法第三百九十七條、第四百零一條，判決如主文。
中　　　華　　　民　　　國　　九十三　　年　　　三　　　月　　二十五　　日
                              最高法院刑事第八庭
                                  審判長法官  陳　炳　煌
                                        法官  陳　世　雄
                                        法官  韓　金　秀
                                        法官  吳　信　銘
                                        法官  徐　文　亮
      右正本證明與原本無異
                                              書  記  官
中　　　華　　　民　　　國　　九十三　　年　　　四　　　月　　　一　　　日
                                                                        Ｂ
